臺灣高等法院臺中分院刑事判決　　　　96年度上易字第1151號
上　訴　人
即　被　告　乙○○
選任辯護人　黃鼎鈞律師
上列上訴人即被告因詐欺案件，不服臺灣臺中地方法院96年度易
字第1227號，中華民國96年5月22日第一審判決（起訴案號：臺
灣臺中地方法院檢察署95年度偵字第12561號），提起上訴，本
院判決如下：
    主  文
原判決撤銷。
乙○○共同犯詐欺取財罪，處有期徒刑捌月，減為有期徒刑月
，如易科罰金，以新臺幣玖佰元折算壹日。
    犯罪事實
一、乙○○與郭晉展均無償還購買汽車價款之意願及能力，竟基
    於意圖為自己不法所有之犯意聯絡，於民國（下同）94年7
    月29日，推由乙○○具名購買車牌號碼6263-LQ號自用小客
    車，再向華南商業銀行股份有限公司龍江分行（下稱華南商
    銀）佯稱要以設定動產抵押申辦貸款新臺幣（下同）108萬9
    千元，並願如期償還分期付款金額，且由不知情之郭晉展友
    人賴鈺晴（原名賴瓊雯）擔任連帶保證人（另經檢察官為不
    起訴處分確定），致華南商銀陷於錯誤，誤信為真，遂同意
    以乙○○名義設定動產抵押方式申辦貸款，雙方約定以每月
    為1期，繳款期限自94年8月29日起至100年7月29日止，每期
    應付款1萬7千5百33元，並約定標的物存放地點為臺中市○
    ○區○○路3段431號乙○○住處，不得任意遷移或為其他處
    分，且於94年8月9日向臺中區監理所辦妥動產擔保交易動產
    抵押設定登記，華南商銀嗣又於94年12月6日將前開債權及
    動產抵押權讓與臺灣歐利克股份有限公司（下稱歐利克公司
    ），並於94年12月23日辦訖動產擔保交易動產抵押設定債權
    人變更登記。詎乙○○明知依動產抵押契約之約定，於貸款
    未完全清償前，僅得依約占有使用該動產抵押標的物，不得
    任意遷移、出賣或為其他處分，竟於簽約日即94年7月29日
    取得上開自用小客車後，即將該動產抵押標的物之自甪小客
    車遷離約定存放地點，而交由郭晉展使用後迄今下落不明，
    且自94年8月29日即第1期起，即拒未清償分期款，致歐利克
    公司追索無著。
二、案經歐利克公司訴請臺灣臺中地方法院檢察署檢察官偵查起
    訴。
    理  由
一、訊據上訴人即被告乙○○就其確有於上揭時地，出具名義購
    買上開車輛辦理動產抵押，且自第一期分期款起即未清償，
    又上開車輛自始即未放置於約定存放地點等事實均坦承不諱
    ，然矢口否認有何詐欺之犯行，辯稱：「那是郭晉展用我的
    名義去買車子的，我也同意，也同意辦理貸款，但是貸款金
    額應該由郭晉展去繳納，而且車子一直都是郭晉展使用的。
    我沒有要詐欺的意思」云云，惟查：
  (一)、本件被告係以其名義購買前揭自用小客車，並向華南商銀
      辦理動產抵押申辦貸款，為動產擔保交易之債務人，雙方
      約定分期清償，以每月為1期，繳款期限自94年8月29日起
      至100年7月29日止，每期應付款1萬7533元，並約定標的
      物存放地點為其臺中市○○區○○路3段431號住處，不得
      任意遷移或為其他處分等情，業據被告坦承在卷，復有貸
      款暨動產抵押契約書、本票、動產擔保交易動產抵押設定
      登記申請書可佐。而華南商銀其後業將本件動產擔保之債
      權讓與歐利克公司等情，亦有債權移轉證明書、動產擔保
      交易移轉契約書、動產抵押設定讓與變更登記申請書在卷
      可佐。又被告自購得上開自用小客車後，即未依約支付任
      何分期款予華南商銀，復將該車遷移他處，自始未存放於
      約定標的物存放地點等情，亦據被告自承無訛，核與告訴
      代理人劉惠美於偵訊時證稱：我們有去約定停放地找過，
      但沒找到等語相符，並有歐利克公司出具之訪視報告書及
      相片可佐。足證被告自取得上開自用小客車後，並未依約
      定占有使用，反自始將該小客車遷移未放置於約定存放地
      點，復未按期繳納分期款，其具有為自己不法利益之意圖
      甚明。被告雖辯稱：車子都是郭晉展使用的，其並沒有使
      用云云，意指自己未曾取得該小客車之占有云云；但被告
      於警詢業已供稱：交車那天因為我要上班，所以我請郭晉
      展去牽車等語。且於另案對郭晉展提出侵占告訴案件，其
      於警詢亦供稱：郭晉展告知我，他作生意需要使用車輛，
      所以我就同意借給他使用我的車輛等語，足見被告係基於
      自己意思決定，將本件自用小客車交由郭晉展使用。
  (二)、又被告以其名義向華南商銀訂立動產抵押契約時，實已無
      償債能力，業據被告於原審供稱：「我第一期就沒有付款
      ，我是因為其他債務而去躲起來」等語；又供稱：「這部
      車我沒有使用，因為我當時被逼債，所以我去躲起來7到1
      0天」，「（問：94年7月29日你當時的經濟狀況如何？）
      月收入大約3萬多元，那時候我就是欠了大約快2百萬元」
      等語。另據證人郭晉展於原審證稱：「（問：既然已經有
      3部車子，為何還要買本件的雅哥？）因為當時被告有些
      朋友向他借錢，所以被告財務有狀況，所以另3部車子當
      時都已經質押在汽車借款公司那邊，這個事情，我、被告
      都知道」等語。參以被告自94年8月29日第一期分期款起
      即未付款，倘被告確有償債能力及償債意願，豈可能於第
      一期分期款起即未付款？益證被告訂約時確已無償債能力
      ，更無借款意願，則其猶申辦動產抵押貸款，足證被告確
      具為自己不法所有之意圖，而向華南商銀施用詐術，使該
      銀行陷於錯誤，因之誤信被告有償債能力及意願，始同意
      交付貸款金額亦明。
  (三)、被告雖辯稱：「那是郭晉展用我的名義去買車子的，我也
      同意，也同意辦理貸款，但是貸款金額應該由郭晉展去繳
      納，而且車子一直都是郭晉展使用的」云云，意指其與友
      人郭晉展約定僅由自己出具名義，故自己並無意圖為自己
      不法利益，而不清償分期款。然被告以本件自用小客車辦
      理動產抵押貸款之前，已有以其他部小客車辦理動產抵押
      經驗，業據證人郭晉展於原審證述如上，是被告對動產抵
      押之約定事項，自難任意諉為不知。其既同意將自用小客
      車辦理登記於自己名下，復同意辦理動產抵押貸款，依契
      約內容本即應自己負責分期款之繳納，及掌握該自用小客
      車之使用占有狀況，更不能任意以其與郭晉展間之約定或
      默契，指使郭晉展代替自己繳納分期款，而任意將該自月
      小客車交由第三人，使動產抵押之債權人追索無著受有損
      害，其既未依約繳納分期款，復未掌握該自用小客車之占
      有使用狀況，難認無為自己不法所有之意圖。被告雖又辯
      稱該車確係郭晉展所購買，僅要求其出具名義云云；但徵
      之郭晉展係因自己信用有瑕疵，故不能以自己名義購車辦
      理動產擔保抵押等情，業據證人郭晉展於原審證述在卷，
      顯見郭晉展經濟資力不佳，無法向銀行辦理動產抵押，再
      依證人郭晉展於原審亦證稱：尚積欠被告約2、30萬元等
      語，足證被告對郭晉展經濟能力不佳知之甚詳，被告明知
      郭晉展經濟狀況不佳，無法辦理動產抵押貸款，猶同意出
      具名義任本件汽車登記名義人，並辦理動產抵押貸款，事
      後再與郭晉展互相推諉繳納分期清償款之責任，顯見其二
      人之間實均具有為自己不法所有之犯意聯絡，被告上開辯
      解，更不足為其有利之任何認定。綜上所述，本件事證明
      確，被告上揭犯行堪予認定。
二、被告犯罪後，刑法關於罰金刑最低額（第33條第5款）、易
    科罰金（第41條）、牽連犯（第55條後段）之規定，業經總
    統於94年2月2日公布修正，並自95年7月1日施行，比較修正
    前後之各該規定，各該修正後之規定，並無較有利於被告之
    情形，依同法第2條第1項，仍應適用各該修正前之規定論處
    。核被告所為，係犯刑法第339條第1項之詐欺取財罪，其與
    郭晉展間有犯意聯絡及行為分擔，均為共同正犯。公訴意旨
    雖認被告所為，另犯動產擔保交易法第38條之動產擔保交易
    之債務人，意圖不法之利益，將標的物遷移罪；但查動產擔
    保交易法第38條之規定，業經總統於96年7月11日公布刪除
    ，即廢止該刑罰規定，依刑事訴訟法第302條第4款，原應諭
    知免訴判決，然因公訴意旨認此部分罪名與被告所犯詐欺取
    財罪間，有修正前刑法牽連犯裁判上一罪之關係，爰不另為
    免訴之諭知。原審法院因認被告罪證明確，而予論科，固屬
    有據；然查本件被告犯罪時間，係在96年4月24日以前，所
    犯罪名合於中華民國九十六年罪犯減刑條例第2條第1項第3
    款之規定，原判決未及適用該規定予以減刑，自有未當。又
    上開動產擔保交易法第38條業經總統公布刪除如上所述，原
    判決未及加以適用，仍論以該罪名，亦有未合。被告上訴意
    旨否認犯行，仍執陳詞指摘原判決不當，雖無理由，但原判
    決既有上揭可議，仍應由本院予以撤銷改判。爰審酌被告任
    意以辦理動產抵押貸款之方式詐欺財物，嗣後又遷移標的物
    ，致生損害於華南商銀，再本件貸款總金額為108萬9千元，
    被告迄今未支付任何款項，且未能與債權人歐利克公司達成
    和解以賠償損失，並考其犯後態度等一切情狀，量處如主文
    第2項所示之刑，及諭知其減得之刑暨易科罰金之折算標準
    。
據上論斷，應依刑事訴訟法369條第1項前段、第364條、第299條
第1項前段，刑法第2條第1項前段、第339條第1項、第28條，修
正前刑法41條第1項前段，刑法施行法第1條之1，中華民國九十
六年罪犯減刑條例第2條第1項第3款、第7條、第9條，判決如主
文。
本案經檢察官甲○○到庭執行職務。
中　　華　　民　　國　　96　　年　　8 　　月　　30　　日
            刑事第六庭　審判長法　官　李　文　雄
                              法　官　張  恩　賜
                              法　官　邱　顯　祥
上列正本證明與原本無異。
不得上訴。
                              書記官  陳　桂   芬
中　　華　　民　　國　　96　　年　　8 　　月　　30  　日
中華民國刑法第339條（普通詐欺罪）
意圖為自己或第三人不法之所有，以詐術使人將本人或第三人之
物交付者，處5年以下有期徒刑、拘役或科或併科1千元以下罰金
。
以前項方法得財產上不法之利益或使第三人得之者，亦同。
前二項之未遂犯罰之。
